臺灣臺中地方法院刑事判決
111年度金訴字第1498號
公  訴  人  臺灣臺中地方檢察署檢察官
被      告  林修葆


選任辯護人  詹閔智律師
上列被告因詐欺等案件，經檢察官提起公訴（111年度偵字第105
63號），被告於本院審理中就被訴事實為有罪之陳述，經本院合
議庭裁定改由受命法官獨任依簡式審判程序審理，判決如下：
    主  文
林修葆犯三人以上共同詐欺取財罪，處有期徒刑壹年貳月。
    事  實
一、林修葆於民國109年9月間，加入由真實姓名年籍不詳，自稱
    「黃柏儒」之成年人，及其他真實姓名年籍不詳成員，共同
    組成之3人以上，以實施詐術為手段，且具有持續性、牟利
    性及結構性之詐欺集團（下稱本案詐欺集團，林修葆涉犯參
    與犯罪組織罪嫌部分，業經本院110年度金訴字第529號判決
    在案，非本案審理範圍）擔任車手，依「黃柏儒」指示，擔
    任提領及轉遞詐欺贓款之工作。詎林修葆為獲取不法利益，
    於參與本案詐欺集團之期間，與「黃柏儒」及本案詐欺集團
    其他成員共同意圖為自己不法之所有，基於3人以上共同犯
    詐欺取財罪、隱匿詐欺犯罪所得去向而洗錢之犯意聯絡，先
    推由本案詐欺集團不詳成員，於109年6月22日起，以Instag
    ram暱稱「王杰」與林雅玲聊天，表示其在「新濠」博弈上
    班，並遊說林雅玲投資下注，嗣佯稱：博弈下注有獲利，需
    匯款境外稅始能取得該等彩金新臺幣（下同）19萬5,000元
    云云，致林雅玲陷於錯誤，遂於109年9月30日下午2時58分
    許，依指示自其申辦所有國泰世華銀行帳號000000000000號
    帳戶內，轉帳18萬5,000元至杜彥輝所有之國泰世華銀行帳
    號000000000000號帳戶內，「黃柏儒」旋即以先前交付之工
    作手機聯繫林修葆，由林修葆於附表所示之時間、地點，持
    「黃柏儒」交付之提款卡，利用自動櫃員機，將該等18萬5,
    000元悉數提領（林修葆各次提領之金額詳如附表所示），
    並將上開領得之詐欺贓款交予「黃柏儒」，其等即以此迂迴
    層轉之方式，將贓款「回水」至本案詐欺集團上游，製造金
    流斷點，而掩飾、隱匿詐欺犯罪所得之去向，遂行詐欺犯罪
    計畫。嗣林雅玲發覺受騙報警處理，始查悉上情。
　　前往彰化商業銀行北屯分行提領新臺幣（下同）150萬元裝
    於紙袋內
二、案經林雅玲訴由臺北市政府警察局刑事警察大隊報告臺灣臺
    中地方檢察署檢察官偵查起訴。
    理  由
一、本件被告林修葆所犯為死刑、無期徒刑、最輕本刑為三年以
    上有期徒刑以外之罪，亦非屬高等法院管轄第一審之案件，
    被告於本院準備程序進行中，對被訴事實均為有罪之陳述，
    經告以簡式審判程序之旨，並聽取檢察官、被告、辯護人之
    意見後，本院合議庭依刑事訴訟法第273條之1第1項規定，
    裁定改依簡式審判程序進行審理，是本案證據調查依刑事訴
    訟法第273條之2規定，不受同法第159條第1項、第161條之2
    、第161條之3、第163條之1及第164條至第170條規定證據能
    力認定及調查方式之限制。
二、上開犯罪事實，業據被告迭於警詢、偵查及本院審理中坦承
    不諱（偵卷第37至40、95至97、150至164頁；本院卷第37、
    64頁），復經證人即告訴人林雅玲於警詢中指訴綦詳（偵卷
    第29至31頁），另經證人即本案詐欺集團其他成員楊育修於
    警詢中陳述在卷（偵卷第57至60頁），並有告訴人提出之行
    動電話網路銀行電子交易明細翻拍照片（偵卷第33頁）、新
    濠博亞控股有限公司投注戶口申請表網頁、行動電話通訊軟
    體「LINE」與暱稱「JACK」之對話訊息內容翻拍照片2張（
    偵卷第34至36頁）、指認犯罪嫌疑人紀錄表及真實姓名對照
    表（偵卷第41至47、61至65頁）、自動櫃員機提領監視器錄
    影畫面翻拍照片（偵卷第49頁）、告訴人所有之國泰世華銀
    行帳戶存款交易明細（偵卷第51頁）、刑事警察局偵查第八
    大隊偵四隊110年1月29日偵查報告（偵卷第121至128頁）、
    自動櫃員機提領監視器錄影畫面翻拍照片（偵卷第166至167
    頁）、被告行動電話通訊軟體「LINE」聯絡人資料畫面及對
    話訊息內容翻拍照片、指認黃柏儒照片（偵卷第168至173頁
    ）、杜彥輝所有之國泰世華銀行帳戶開戶基本資料、存款交
    易明細（偵卷第175至179頁）存卷可憑，足認被告之自白與
    事實相符，應堪採信。是本案事證明確，被告上開犯行洵堪
    認定，應依法論科。
三、論罪科刑：　　
（一）按詐欺集團向被害人施用詐術後，為隱匿其詐欺所得財物
      之去向，而令被害人將其款項轉入該集團所持有、使用之
      人頭帳戶，並由該集團所屬之車手前往提領詐欺所得款項
      得逞，檢察官如能證明該帳戶內之資金係本案詐欺之特定
      犯罪所得，即已該當於新法第14條第1項之一般洗錢罪；
      至若無法將人頭帳戶內可疑資金與本案詐欺犯罪聯結，而
      不該當第2條洗錢行為之要件，當無從依第14條第1項之一
      般洗錢罪論處，僅能論以第15條第1項之特殊洗錢罪。另
      過去實務認為，行為人對犯特定犯罪所得之財物或利益作
      直接使用或消費之處分行為，或僅將自己犯罪所得財物交
      予其他共同正犯，祇屬犯罪後處分贓物之行為，非本條例
      所規範之洗錢行為，惟依新法規定，倘行為人意圖掩飾或
      隱匿特定犯罪所得來源，而將特定犯罪所得直接消費處分
      ，甚或交予其他共同正犯，而由共同正犯以虛假交易外觀
      掩飾不法金流移動，即難認單純犯罪後處分贓物之行為，
      仍應構成新法第2條第1款或第2款之洗錢行為（最高法院1
      08年度台上字第1744號、第2500號、第2425號判決意旨參
      照）。經查，被告與本案詐欺集團中擔任車手，先推由本
      案詐欺集團不詳成員，以Instagram與林雅玲聯繫而施用
      上述詐術，致其陷於錯誤，依指示匯款至指定之人頭金融
      帳戶內，再由被告依「黃柏儒」指示，負責持提款卡領取
      詐欺贓款，其等皆各司其職，以此分工合作、層層轉遞之
      方式，使贓款得順利「回水」至詐欺集團上游，遂行詐欺
      取財之犯罪計畫，同時轉移犯罪所得形式上之歸屬，並隱
      匿或掩飾詐欺所得之去向與所在，製造金流斷點，使檢警
      機關難以循線追查，自與洗錢防制法第14條第1項規定之
      一般洗錢罪要件相合。
（二）次按共同實行犯罪行為之人，在合同意思範圍以內，各自
      分擔犯罪行為之一部，相互利用他人之行為，以達其犯罪
      之目的者，即應對於全部所發生之結果，共同負責，不問
      犯罪動機起於何人，亦不必每一階段犯行，均經參與。再
      關於犯意聯絡，不限於事前有所協議，其於行為當時，基
      於相互之認識，以共同犯罪之意思參與者，亦無礙於共同
      正犯之成立。且數共同正犯之間，原不以直接發生犯意聯
      絡者為限，即有間接之聯絡者，亦包括在內。詐欺集團成
      員，以分工合作之方式，各自分擔犯罪行為之一部，相互
      利用他人之行為，以達詐欺取財之目的，即應負共同正犯
      責任，不必每一階段犯行均經參與，且犯意之聯絡，亦不
      以直接發生者為限，其有間接之聯絡者，亦屬之（最高法
      院28年上字第3110號判例、85年度台上字第6220號、97年
      度台上字第2946號判決意旨參照）。經查，本件被告雖未
      親自參與詐騙告訴人，惟被告係以自己犯罪之意思，在參
      與本案詐欺集團期間，依「黃柏儒」指示，持人頭帳戶提
      款卡，提領與轉交詐欺贓款而為整體犯罪計畫不可或缺之
      一環，亦可見本案詐欺集團成員間分工細密，各司其職，
      相互利用彼此之角色分工合作，以利促成整體犯罪計畫，
      即應對於全部所發生之結果，共同負責。
（三）故核被告所為，係犯刑法第339條之4第1項第2款加重詐欺
      取財罪，及洗錢防制法第14條第1項一般洗錢罪。
（四）被告就上開犯行，與「黃柏儒」及本案詐欺集團其他不詳
      成員間，有犯意聯絡與行為分擔，應論以共同正犯。
（五）被告於附表所示之時間，接續持人頭帳戶提款，自杜彥輝
      前揭國泰世華銀行帳戶內，提領如附表所示各該款項之數
      舉動，乃係基於相同犯罪計畫與單一犯罪決意，於密接時
      間、同一地點多次為之，侵害同一告訴人之財產法益，其
      如附表所示分次領款之各行為間獨立性極為薄弱，依一般
      社會健全觀念，在時間差距上，難以強行分開，在刑法評
      價上，應視為數個舉動之接續施行，核屬接續犯，而應為
      包括之一行為予以評價，較為合理。
（六）被告參與本案詐欺集團期後，依「黃柏儒」指示，負責提
      領、轉遞詐欺款項之工作，已如上述，該等行為除屬詐欺
      取財犯罪之分工行為外，同時亦屬隱匿特定犯罪所得之行
      為，具有部分行為重疊之情形，故被告就所犯之加重詐欺
      取財、一般洗錢等2罪，乃係以一行為同時觸犯數罪名，
      為想像競合犯，應依刑法第55條規定，從一重之刑法第33
      9條之4第1項第2款之三人以上共同詐欺取財罪處斷。
（七）又想像競合犯之處斷刑，本質上係「刑之合併」。其所謂
      從一重處斷，乃將想像競合犯組成之評價上數罪，合併為
      科刑一罪，其所對應之刑罰，亦合併其評價上數罪之數法
      定刑，而為一個處斷刑。易言之，想像競合犯侵害數法益
      者皆成立犯罪，論罪時必須輕、重罪併舉論述，同時宣告
      所犯各罪名，包括各罪有無加重、減免其刑之情形，亦應
      說明論列，量刑時併衡酌輕罪部分量刑事由，評價始為充
      足，然後依刑法第55條前段規定「從一重處斷」，非謂對
      於其餘各罪可置而不論。因此，法院決定處斷刑時，雖以
      其中最重罪名之法定刑，做為裁量之準據，惟於裁量其輕
      重時，仍應將輕罪合併評價在內（最高法院108年度台上
      字第4405、4408號判決意旨）。亦即，除非輕罪中最輕本
      刑有較重於重罪之最輕本刑，而應適用刑法第55條但書規
      定重罪科刑之封鎖作用，須以輕罪之最輕本刑形成處斷刑
      之情形以外，則輕罪之減輕其刑事由若未形成處斷刑之外
      部性界限，自得將之移入刑法第57條或第59條之科刑審酌
      事項內，列為是否酌量從輕量刑之考量因子。是法院倘依
      刑法第57條規定裁量宣告刑輕重時，一併具體審酌輕罪部
      分之量刑事由，應認其評價即已完足，尚無過度評價或評
      價不足之偏失（最高法院109年度台上字第3936號判決意
      旨參照）。準此，被告於偵查及審判中，就所犯一般洗錢
      罪坦承犯行，原應依洗錢防制法第16條第2項規定，減輕
      其刑，惟依上開說明，其所涉一般洗錢罪係屬想像競合之
      輕罪，自無從依該等規定減輕其刑，然本院決定處斷刑時
      ，雖以其中最重罪名之法定刑，做為裁量之準據，於後述
      量刑時仍當一併衡酌該部分減輕其刑事由，併此敘明。
（八）爰審酌被告正值壯年，身體四肢健全，卻不思以正當途徑
      謀取生活所需，明知詐騙集團對社會危害甚鉅，竟仍為圖
      謀個人私利，加入詐欺集團擔任車手，與本案詐欺集團其
      他成員分工合作，遂行詐欺集團之犯罪計畫，騙取告訴人
      之積蓄，不僅使他人之財產權受到嚴重侵害且難以追償，
      同時妨礙檢警追緝犯罪行為人，破壞社會治安與金融秩序
      ，重創人與人間之信任基礎，亦助長詐騙集團之猖獗，犯
      罪所生危害非輕，益見其法治觀念淡薄，價值觀念偏差；
      復參酌被告迄今因無法與告訴人取得聯繫致未能達成和解
      ，賠償損失以獲取諒解，所為應予非難；惟考量被告犯後
      自始坦承犯行，詳實交代犯罪分工情節，態度尚可，非毫
      無悔悟之心；復衡以被告於本案詐欺集團中，係底層負責
      提領贓款之角色，非屬集團內之領導首腦或核心人物，僅
      係被動聽命遵循指示，層級非高，獲利亦屬有限（詳後述
      ），兼衡被告之犯罪動機與目的、犯罪手段、參與犯罪之
      程度、分工情形、前科素行、所獲利益、告訴人受騙之損
      失，暨被告於本院審理時自陳高中畢業、目前從事裝潢工
      作、月收入約新臺幣（下同）31,000元、未婚、整體經濟
      狀況普通等語（本院卷第64頁）之智識程度、經濟與家庭
      生活狀況等一切情狀，量處如主文所示之刑。
四、沒收部分：
（一）按供犯罪所用、犯罪預備之物或犯罪所生之物，屬於犯罪
      行為人者，得沒收之；宣告前二條之沒收或追徵，有過苛
      之虞、欠缺刑法上之重要性、犯罪所得價值低微，或為維
      持受宣告人生活條件之必要者，得不宣告或酌減之，刑法
      第38條第2項前段、第38條之2第2項分別定有明文。茲查
      ，被告於本院審理中自陳：我與上手都是用先前交付的工
      作手機聯繫，這支手機我已經還給對方了等語（本院卷第
      65頁），是依卷存事證無法認定上開工作手機屬被告所有
      ，且亦無從認定現仍存在，考量手機僅供日常聯繫所用之
      物品，非屬違禁物或依法應沒收之物，其單獨存在尚欠缺
      刑法上重要性，爰不予宣告沒收。
（二）次按犯罪所得，屬於犯罪行為人者，沒收之；於全部或一
      部不能沒收或不宜執行沒收時，追徵其價額；宣告前2條
      之沒收或追徵，有過苛之虞、欠缺刑法上之重要性、犯罪
      所得價值低微，或為維持受宣告人生活條件之必要者，得
      不宣告或酌減之，刑法第38條之1第1項前段、第3項，38
      條之2第2項分別定有明文。而「任何人都不得保有犯罪所
      得」為普世基本法律原則，犯罪所得之沒收、追繳或追徵
      ，在於剝奪犯罪行為人之實際犯罪所得（原物或其替代價
      值利益），使其不能坐享犯罪之成果，以杜絕犯罪誘因，
      性質上屬類似不當得利之衡平措施，著重所受利得之剝奪
      ，是依刑法第38條之1第5項規定，犯罪所得已實際合法發
      還被害人者，不予宣告沒收或追徵。茲查，被告於偵查及
      本院審理中陳稱：我的報酬是以日計算，有工作的話每日
      1,500元，本案我於109年9月30日、同年10月1日領款共獲
      得2,000元之報酬等語（偵卷第39至40頁；本院卷第37至3
      8頁），固可認被告提領附表所示之款項，共獲有2,000元
      之犯罪所得，然被告於上開2日除提領本案告訴人遭訛詐
      之款項外，另有提領另案被害人徐惠玲、徐曉倩、陳儀潔
      等人匯出之詐欺贓款，而被告於另案審理時，業已與另案
      被害人徐惠玲、徐曉倩達成調解，並分別賠償其等2人各5
      萬5,000元、7萬元完畢，此詳經本院110年度金訴字第529
      號判決認定在案（本院卷第67至84頁），故被告犯後所賠
      償之金額，已逾本案所獲之報酬，而未再享有任何不法利
      得，爰依刑法第38條之1第5項之規定，不再就其本案報酬
      宣告沒收或追徵。　　　
（三）又犯第14條之罪，其所移轉、變更、掩飾、隱匿、收受、
      取得、持有、使用之財物或財產上利益，沒收之；犯第15
      條之罪，其所收受、持有、使用之財物或財產上利益，亦
      同，洗錢防制法第18條第1項固有明定。此項規定係採義
      務沒收主義，故凡屬洗錢行為標的之財物或財產上利益，
      均應適用上開規定諭知沒收。而關於洗錢行為標的之沒收
      ，是否以屬於犯罪行為者為限，法無明文，惟依實務向來
      之見解，倘法條並未規定「不問屬於犯罪行為人與否，均
      沒收之」，自仍以屬於犯罪行為人所有者為限，始應予以
      沒收（最高法院92年度台上字第4391、100年度台上字第5
      026號判決意旨參照）。本院認前揭法條規定既未規定「
      不問屬於犯罪行為人與否，均沒收」，自應為有利於行為
      人之解釋，而認洗錢防制法第18條第1項之規定係採相對
      義務沒收主義。查被告就本案犯行領得之詐欺款項18萬5,
      000元，均已悉數交付予「黃柏儒」，業經本院認定如前
      ，則被告對上開洗錢行為標的已無何處分權限，難認屬於
      被告所有，揆諸前揭說明，本院自無從宣告沒收，附此敘
      明。　　
據上論斷，依刑事訴訟法第273條之1第1項、第299條第1項前段
，洗錢防制法第14條第1項，刑法第11條前段、第28條、第339條
之4第1項第2款、第55條，刑法施行法第1條之1第1項，判決如主
文。
本案經檢察官尤開民提起公訴，檢察官藍獻榮到庭執行職務。
中　　華　　民　　國　　111 　年　　11　　月　　14　　日
                  刑事第三庭    法  官  路逸涵
以上正本證明與原本無異。
如不服本判決應於收受送達後20日內向本院提出上訴書狀，並應
敘述具體理由；其未敘述上訴之理由者，應於上訴期間屆滿後20
日內向本院補提理由書（均須按他造當事人之人數附繕本）「切
勿逕送上級法院」。
告訴人或被害人如不服判決，應備理由具狀向檢察官請求上訴，
上訴期間之計算，以檢察官收受判決正本之日起算。
                                書記官  黃于娟
中　　華　　民　　國　　111 　年　　11　　月　　14　　日
附錄本案論罪科刑法條全文
中華民國刑法第339條之4
犯第339條詐欺罪而有下列情形之一者，處1年以上7年以下有期
徒刑，得併科1百萬元以下罰金：
一、冒用政府機關或公務員名義犯之。
二、三人以上共同犯之。
三、以廣播電視、電子通訊、網際網路或其他媒體等傳播工具，
    對公眾散布而犯之。
前項之未遂犯罰之。

洗錢防制法第14條
有第二條各款所列洗錢行為者，處7年以下有期徒刑，併科新臺
幣5百萬元以下罰金。
前項之未遂犯罰之。
前二項情形，不得科以超過其特定犯罪所定最重本刑之刑。

附表：
編號 提領時間 提領地點 提領金額（新臺幣）  1 109年9月30日下午7時49分許 臺中市○○區○○街0段000號(統一超商社和門市)    2萬元  2 109年09月30日下午7時55分許 臺中市○○區○○街0段00號(全聯新社門市) 3萬元  3 109年10月01日凌晨00時41分  臺中市○○區○○路000號(全家超商東勢東坑店) 10萬元  4 109年10月01日凌晨00時42分   臺中市○○區○○路000號(全家超商東勢東坑店) 3萬5,000元